【裁判字號】    98,上易,165
【裁判日期】    980902
【裁判案由】    清償債務
【裁判全文】
臺灣高等法院高雄分院民事判決         98年度上易字第165號
上  訴  人  乙○○
輔  佐  人  甲○
被上訴人    丙○○
訴訟代理人  蔡明樹律師
上列當事人間因請求清償債務事件，對於民國98年5 月27日臺灣
高雄地方法院98年度訴字第634 號第一審判決提起上訴，本院於
98年8月19日辯論終結，茲判決如下：
    主  文
上訴駁回。
第二審訴訟費用由上訴人負擔。
    事實及理由
一、被上訴人起訴主張：上訴人為被上訴人之妹夫，原服務位於
    高雄地區空軍官校，因積欠他人債務，原打算於民國（下同
    ）95年間退伍而以退休金清償債務，但若提早退伍，上訴人
    只能領到原領薪資8 成之終身俸，且喪失每月可領加給，上
    訴人因此透過配偶丁○○向被上訴人借款100 萬元（下稱系
    爭借款），承諾於退伍後領取退伍金時歸還系爭借款，被上
    訴人因此於95年9 月1 日將上開款項匯入丁○○土地銀行金
    門分行帳戶（帳號000000000000），上訴人於95年9 月18日
    回金門後，親自簽立借據（下稱系爭借據）交付被上訴人，
    詎上訴人於97年1 月16日退伍後，未依約歸還系爭借款，爰
    依消費借貸之法律關係，請求上訴人返還系爭借款，及法定
    遲延利息。聲明：（一）上訴人應給付被上訴人100 萬元，
    及自97年2 月1 日起至清償日止，按年息5%計算之利息。
    （二）願供擔保，請准宣告假執行。
二、上訴人則以：本件是被上訴人姊妹間先私相收受匯完款後，
    再以上訴人欲還在台灣債務之機而稱有錢可借，進而騙取上
    訴人借據，目的為謀奪上訴人之退伍金，否則何不匯進上訴
    人指定帳戶後再轉給丁○○？又消費借貸為要物行為，須給
    付借得款項交付至上訴人，始能成立該項法律行為。因此被
    上訴人既委任丁○○為代理人，被上訴人自應確認上訴人是
    否知情及受任人是否確實已將取得之款項轉移給上訴人，否
    則依照72台上4720號判例意旨，受任人既未將取得之款項轉
    移，被上訴人又何來對上訴人有金錢請求權。況被上訴人匯
    款日期（95年9 月1 日）在其書寫系爭借據（95年9 月18日
    ）之前，且被上訴人將系爭借款匯入丁○○帳戶，而非上訴
    人指定帳戶，否認兩造間成立消費借貸關係等語置辯。
三、原審為上訴人敗訴之判決，上訴人不服，提起上訴請求：（
    一）原判決廢棄。（二）被上訴人在第一審之訴及假執行之
    聲請均駁回。被上訴人則請求駁回上訴。
四、兩造不爭執事項：
  (一)被上訴人於95年9 月1 日將系爭借款100 萬元匯入被上訴人
    胞妹即上訴人配偶丁○○土地銀行金門分行帳戶（帳號0000
    00000000），並有台灣銀行匯出匯款回條聯為證（原審卷第
    5 頁）。
  (二)系爭借據所載「本人乙○○（上訴人）向丙○○（被上訴人
    ）借款新台幣100 萬元正，於退伍時領取退伍金時歸還，空
    口無憑，特立此據以為憑據，立據人乙○○，95年9 月18日
    」等語，為上訴人於95年9 月18日親自書寫及簽名，其上指
    印亦為上訴人所按捺（惟上訴人否認有收訖款項），有系爭
    借據影本1 份為證（原審卷第6 頁）。
  (三)上訴人係於97年1月16日退伍，同日領取退伍金。
五、本院判斷：
  (一)被上訴人主張兩造間有系爭借款100 萬元之消費借貸合意，
    業據被上訴人提出由上訴人所親簽且內容為「本人乙○○（
    上訴人）向丙○○（被上訴人）借款新台幣100 萬元正，於
    退伍時領取退伍金時歸還，空口無憑，特立此據以為憑據，
    立據人乙○○，95年9 月18日」之系爭借據1 紙（原審卷第
    6 頁），並據上訴人自承：伊當時有積欠他人債務，伊配偶
    丁○○說被上訴人有100 萬元可以借伊，所以伊才會簽立系
    爭借據，並請丁○○將系爭借據轉交給被上訴人等語（原審
    卷第18頁）。又據丁○○證稱：上訴人因積欠他人債務，原
    打算於95年間退伍而以退休金清償債務，經伊向胞姊即被上
    訴人提及上訴人要提前退伍這件事，被上訴人就說這樣有點
    可惜，並詢問提前退伍之原因，經伊告以家裡經濟拮据情況
    ，被上訴人就說有現金100 萬元可以出借，伊當時沒有工作
    帶著3 個小孩住在金門（娘家附近），就打電話給在台灣本
    島上班的上訴人，並向上訴人說被上訴人可以借貸，但被上
    訴人要求上訴人需寫借據，上訴人就說可以，但要等上訴人
    放假回金門時再寫借據，而當時家裡的開銷都是伊在處理，
    且上訴人也將兩張提款卡交給伊供伊提領生活費，所以當被
    上訴人問說100 萬元要怎麼交付時，伊就提供自己在土地銀
    行之帳戶供被上訴人轉帳，伊收到匯款後就馬上打電話告知
    上訴人，上訴人對於被上訴人將該100 萬元借款匯到伊之帳
    戶並無反對之表示，只說等回金門時再寫借據，並託伊將系
    爭借據交給被上訴人等語（原審卷第170 、171 頁），且有
    被上訴人於95年9 月1 日將系爭借款100 萬元匯入丁○○土
    地銀行金門分行帳戶（帳號000000000000），並為上訴人所
    不爭執之台灣銀行匯出匯款回條聯可稽（原審卷第5 頁）。
    足見被上訴人於95年9 月10日匯系爭100 萬元借予上訴人時
    ，因上訴人在台灣，而於95年9 月18日回金門時書立系爭借
    據，自寓有兩造合意系爭金錢借貸，並已收受金錢之書證意
    義。上訴人抗辯系爭借據所指款項與被上訴人所匯之100 萬
    元為不同筆錢云云，自非足取。
  (二)上訴人雖辯稱：若是伊要向被上訴人為系爭借款，被上訴人
    應將系爭借款匯入伊所指定之大園埔心街郵局帳戶（帳號00
    00000 ，下稱系爭大園埔心街郵局帳戶），且伊於簽立系爭
    借據時，有一併將系爭大園埔心街郵局帳戶影本請配偶丁○
    ○轉交被上訴人，但被上訴人並無將系爭借款匯入系爭大園
    埔心街郵局帳戶，故兩造間無消費借貸關係云云。惟查：
    依上訴人自行製作之94、95、96年度支領明細表（原審卷第
    82至84頁），其上有上訴人標示之上訴人所有土地銀行及系
    爭大園埔心街郵局帳戶提款卡，並於備考欄上註記「住金門
    ，94年7 月起雙卡由『玲』管，95年1 月起雙卡由『玲』管
    ，96年2 月起雙卡由『裕』管」等語，經上訴人指稱：前揭
    支領明細表之備考欄註記，是表示94年7 月至96年1 月底止
    ，伊將土地銀行及系爭大園埔心街郵局帳戶提款卡放在配偶
    丁○○處保管，那是要讓丁○○提領在金門之生活所需費用
    等語（原審卷第168 頁），核與證人丁○○所述被上訴人將
    系爭借款匯入其帳戶時（95年9 月1 日），上訴人之兩張提
    款卡由其負責保管，作為提領生活所需等語（原審卷第70、
    171 頁）相符；則上訴人既於94年7 月間即將自己之提款卡
    交由配偶丁○○保管，供擔任家庭主婦之配偶提領生活費支
    應開銷，且上訴人亦自承與被上訴人之借貸係透過配偶丁○
    ○（原審卷第18頁），堪認丁○○所為前揭借款經過證述，
    堪可採信。況郵局提款卡上本有記載帳戶之號碼，此據被上
    訴人提出一般郵政儲金金融卡之正面影本（原審卷第235 頁
    ）為佐，據上訴人自承：郵局之提款卡上本來就有印製局號
    、帳號沒錯等語（原審卷第216 頁），則上訴人既早於94年
    7 月間即將大園埔心街郵局提款卡交由配偶丁○○保管，衡
    情上訴人無再將系爭大園埔心街郵局帳戶影本請丁○○轉交
    給被上訴人之必要，是上訴人一再辯稱有將大園埔心街郵局
    帳戶影本交與丁○○轉交被上訴人轉帳，但被上訴人並未依
    約轉帳，故其向被上訴人表示不借款了云云，與現存證據及
    常情不符，並無可採。上訴人雖稱：伊未收到被上訴人之10
    0 萬元匯款，兩造無借貸關係云云。惟按金錢借貸未必一定
    要將款項交付借款本人，上訴人自承與被上訴人之借貸係透
    過配偶丁○○均如前述，而兩造間就系爭借款，有消費借貸
    之合意，已如前述，則被上訴人依擔任上訴人向被上訴人借
    貸連繫人丁○○之指定，將系爭100 萬元匯入丁○○之銀行
    帳戶，上訴人嗣又簽立上開借據，自符合兩造間消費借貸之
    成立及交付。至上訴人復稱被上訴人所製作系爭借款之使用
    情況明細表（原審卷第53頁），將系爭借款指稱為被告花用
    部分，與事實不符云云。然查系爭借款之消費借貸合意既存
    於兩造間，且被上訴人並已交付借款，業如前述，故借款於
    消費借貸關係成立後之使用情形，乃上訴人與配偶間之內部
    情事並不影響於消費借貸之成立。
  (三)上訴人另以：依憲法第16條規定，人民有訴訟的權利，聲請
    本院通知被上訴人及證人丁○○到庭等語。
    按憲法第16條規定，人民有訴訟權，所謂訴訟權，係以人民
    於其權利遭受侵害時，得依正當法律程序請求法院救濟為其
    核心內容，而訴訟救濟應循之審級，程序及相關要件，則由
    立法機關衡量訴訟案件之種類、性質、訴訟政策目的，以及
    訴訟制度之功能等因素，以法律為正當合理之規定。被上訴
    人就本件清償債務事件依法提起訴訟，並由法院依法定程序
    為審理。上訴人亦依法定程序應訴，其依憲法保障之起訴、
    應訴權利，未受任何侵犯。又當事人請求訊問證人或他造本
    人等，法院認為無必要時，得不予傳訊。被上訴人委任有律
    師為訴訟代理人，其事實陳述之效力及於被上訴人，被上訴
    人及證人丁○○在原審均已到庭陳述並由上訴人予以詰問（
    原審卷第167 至174 頁），本院認無再通知丁○○及被上訴
    人本人到庭之必要。
  (四)由上所述，被上訴人主張與上訴人成立系爭金錢消費借貸，
    洵屬有據，上訴人抗辯其未向被上訴人借款云云，核無可採
    。又按給付有確定期限者，債務人自期限屆滿時起，負遲延
    責任。遲延之債務，以支付金錢為標的者，債權人得請求依
    法定利率計算之遲延，民法第229 條第1 項、第233 條第1
    項分別定有明文。查兩造間有約定借款新台幣100 萬元，於
    退伍時領取退伍金時歸還等情（原審卷第6 頁），又上訴人
    係於97年1 月16日退伍，並於同日領取退伍金，是上訴人應
    自97年1 月16日領取退伍金時負遲延給付責任。
六、綜上，被上訴人依消費借貸之法律關係，請求被告給付100
    萬元及自97年2 月1 日起至清償日止，按年息5%計算之利息
    ，為有理由。原審為上訴人敗訴之判決，核無違誤。上訴意
    旨指摘原判決不當，求予廢棄為無理由，應予駁回。
據上論結：本件上訴為無理由，依民事訴訟法第449 條第1 項、
第78條，判決如主文。
中    華    民    國    98    年    9     月    2     日
                              民事第六庭
                                  審判長法官  許明進
                                  法      官  徐文祥
                                  法      官  張明振
以上正本證明與原本無異。
本件判決不得上訴。
中    華    民    國    98    年    9     月    3     日
                                  書  記  官  熊惠津


司法院資訊處製作；財團法人民間司法改革基金會備份。
